【裁判字號】    99,訴,206
【裁判日期】    991207
【裁判案由】    偽造文書等
【裁判全文】
臺灣宜蘭地方法院刑事判決               99年度訴字第206號
公  訴  人  臺灣宜蘭地方法院檢察署檢察官
被      告  宋佩娟
上列被告因偽造文書等案件，經檢察官提起公訴（97年度偵字第
4785號），本院判決如下：
    主  文
宋佩娟犯業務侵占罪，共伍罪，各處如附表一所示之刑。又犯行
使變造私文書罪，共參罪，各處如附表二所示之刑。又犯詐欺取
財罪，處有期徒刑陸月。應執行有期徒刑壹年陸月。緩刑參年。
其餘被訴部分，無罪。
    犯 罪 事 實
一、宋佩娟自民國89年12月30日起至97年8月8日止，任職於國泰
    人壽保險股份有限公司（下簡稱「國泰人壽保險公司」），
    職司各種人身保險商品之行銷、保費收取及相關保戶服務事
    項之工作，竟意圖為自己不法之所有，趁其業務上收受保戶
    所繳納保費等款項之便，侵占其業務所持有由保戶繳付之保
    費或款項（侵占時間、保戶名稱、侵占方式、數額等，均詳
    如附表一所示）。宋佩娟為避免保戶張素香、曾美珠知悉其
    業務侵占犯行，復基於行使變造私文書之犯意，以將國泰人
    壽保險公司網站上客戶持有基金明細資料之檔案複製於電腦
    後，再將該複製檔案之內容予以變造之方式，變造張素香、
    曾美珠向國泰人壽保險公司投保保險之持有基金明細資料，
    並將之列印後交予張素香、曾美珠收執，以示張素香、曾美
    珠所繳納保費確用以購買各類基金之意，足以生損害於張素
    香、曾美珠及國泰人壽保險公司（各次變造時間、變造文書
    名稱、變造內容、所持交保戶，均詳如附表二所示）。宋佩
    娟復意圖為自己不法之所有，基於詐欺取財之犯意，於97年
    7 月7日，明知保戶劉游阿色向國泰人壽保險公司投保之「
    金滿意養老保險（保單號碼0000000000號）」將於97年8月4
    日期滿，竟利用劉游阿色不識字之機會，持保戶申請解約使
    用之保全給付申請書、解約訪問報告單，對劉游阿色佯稱前
    揭保險即將到期，只需在上開文件簽妥姓名，即可申辦前揭
    保險之滿期保險金，致劉游阿色陷於錯誤，在保全給付申請
    書之「申請人」欄、解約訪問報告單「要保人請簽名」欄簽
    名後，交予宋佩娟，宋佩娟旋即持上開文件向國泰人壽保險
    公司辦理解約。嗣國泰人壽保險公司於97年7月8日將解約金
    新臺幣（下同）51萬1800元匯至劉游阿色之郵局帳戶內，宋
    佩娟再於97年7月9日向劉游阿色佯稱該郵局帳戶內之51萬
    1800 元為其所有，致劉游阿色誤信為真，於同日將前開帳
    戶內之51萬1800元提領出來後交予宋佩娟。
二、案經國泰人壽保險公司告訴臺灣宜蘭地方法院檢察署檢察官
    偵查起訴。
    理  由
壹、有罪部分：
一、按被告以外之人於審判外之陳述，雖不符刑事訴訟法第159
    條之1至第159條之4之規定，而經當事人於審判程序同意作
    為證據，法院審酌該言詞陳述或書面陳述作成時之情況，認
    為適當者，亦得為證據，刑事訴訟法第159條之5第1項定有
    明文。經查，下列所引被告宋佩娟以外之人於審判外之言詞
    及書面陳述，雖屬傳聞證據，但檢察官及被告於本院審判期
    日中，均同意此部分之證據有證據能力，本院審酌上開證據
    資料製作時之情況，尚無違法不當及證明力明顯過低之瑕疵
    ，亦認為以之作為證據應屬適當，依前開刑事訴訟法第159
    條之5規定，認前揭證據資料均有證據能力。
二、訊據被告宋佩娟對於上揭事實均坦承不諱，核與告訴人指訴
    情節，及證人張素香、李岱晏、曾美珠、洪美霞、劉素美、
    劉游阿色之證述情節大致相符，並有員工資料、員工勞動契
    約、要保書、對帳單查詢表、存摺交易明細表、經變造之持
    有基金明細表、保全給付申請書、解約訪問報告單、保險契
    約內容變更申請書等在卷可稽，足認被告之自白與事實相符
    ，本件事證明確，被告犯行洵堪認定，應予依法論科。
三、核被告所為，係犯刑法第336條第2項之業務侵占罪、刑法第
    216條、第210條之行使變造私文書罪，及刑法第339條第1項
    之詐欺取財罪。其變造私文書之低度行為，為行使之高度行
    為所吸收，不另論罪。被告5次業務侵占、3次行使變造私文
    書及1次詐欺取財犯行，均犯意個別，行為不同，應予分論
    併罰，公訴人認應依修正前刑法第56條連續犯、第55條牽連
    犯之規定論處，容有誤會，併此敘明。爰審酌被告僅因一己
    需款使用，竟挪用公司款項，為避免事機敗露，竟又變造文
    書；復利用保戶之信任，對保戶遂行詐術，對社會交易安全
    之破壞匪淺；兼衡被告之犯罪方式、手段、對被害人所造成
    之損害程度；並考量被告犯後坦承犯行，並與被害人國泰人
    壽保險公司達成和解，犯後態度尚佳等一切情狀，量處如主
    文所示之刑。又本件被告如附表一編號1、2及附表二編號1
    所示犯行，其犯罪時間在96年4月24日以前，符合中華民國
    96 年罪犯減刑條例所定減刑條件，爰依法各諭知減得之刑
    如主文所示。
四、末查，被告未曾因故意犯罪受有期徒刑以上刑之宣告，有臺
    灣高等法院被告前案紀錄表可按，其因一時失慮，偶罹刑典
    ，當認經此偵查、審判之教訓，已知警惕，信無再犯之虞，
    本院認對其所宣告之刑以暫不執行為適當，依刑法第74條第
    1項第1款規定諭知緩刑3年，以啟自新。
貳、無罪部分：
一、公訴意旨另以：被告為恐吳清榮知悉其侵占犯行，基於行使
    變造私文書之犯意，於95年11月2日前後，將國泰人壽保險
    公司所製作「吳清榮人壽保險單借款餘額表」內之「借款餘
    額」變造為0，再將之交付吳清榮，以示有將吳清榮所交付
    之借款本息繳納至國泰人壽保險公司之意，足以生損害於吳
    清榮及國泰人壽保險公司。因認被告另涉犯刑法第216條、
    第210條之行使變造私文書罪嫌。
二、按犯罪事實應依證據認定之，無證據不得認定犯罪事實；不
    能證明被告犯罪者，應諭知無罪之判決，刑事訴訟法第154
    條第2項、第301條第1項分別定有明文。又檢察官就被告犯
    罪事實，應負舉證責任，並指出證明之方法。檢察官對於起
    訴之犯罪事實，應負提出證據及說服之實質舉證責任。倘其
    所提出之證據，不足為被告有罪之積極證明，或其指出證明
    之方法，無法說服法院以形成被告有罪之心證者，應貫徹無
    罪推定原則，亦為刑事訴訟法第161條第1項、刑事妥速審判
    法第6條所明定。
三、公訴人據以認定被告涉有行使變造私文書罪嫌，無非係以證
    人李岱晏之證詞，及卷附借款餘額表，資為論據。經查：
 (一) 吳清榮以其向國泰人壽保險公司投保「萬代福211終身壽險
    （保單號碼0000000000號）」之保單，向國泰人壽保險公司
    質借款項，而於95年11月2日由其配偶李岱晏將借款本息共3
    萬2119元交予被告，以清償前開保單借款等情，乃據被告與
    證人李岱晏一致陳述明確，並有要保書及借款餘額表存卷可
    佐，足資認定。
 (二) 被告於95年11月2日收受吳清榮清償之前開本息，並在保單
    借款餘額表填載餘額為0等情，業據被告於偵查中坦承不諱
    （見97年度他字第854號偵查卷第44頁），核與證人李岱晏
    於偵查中結證稱：其於95年11月2日在其住處，將3萬餘元交
    付被告，繳清吳清榮向國泰人壽保險公司之保單借款，被告
    則係在保單之借款餘額記上0等情（見同上頁），及偵查卷
    內保單借款餘額表第4列記載內容相符（見同上偵查卷第22
    頁）。至該證人於本院審理中提出保單借款餘額表，其第4
    列記載「日期：97.5. 9；總餘額32119」、第5列記載「日
    期：97.11.19；收回金額：32119；總餘額：0」（見本院卷
    第62頁），然觀之該餘額表，可見諸第4列日期欄、總餘額
    欄均有明顯塗改痕跡，參以證人李岱晏於本院審理中結證：
    表格上面97年11月19日、收回金額32,119元、餘額0之記載
    ，是本案事件爆發後，國泰人壽保險公司另1名業務員到伊
    家裡寫的等語（見本院卷第58頁），證人李岱晏於本院審理
    中所提出之保單借款餘額表應係國泰人壽保險公司於事後所
    為更正，被告於收受借款本息後，在吳清榮所持「萬代福
    211終身壽險（保單號碼0000000000號）」保單之借款餘額
    表上，記載餘額為0之事實，應值認定。
 (三) 李岱晏於95年11月2日將吳清榮保單質借之款項本息交付被
    告之事實，概如前述，被告受僱於國泰人壽保險公司，職司
    保戶服務事項，而收取前開款項，則自民事法律關係而言，
    吳清榮向國泰保險公司之前開借款本息確已清償無訛。另依
    證人李岱晏於本院中證述：「我今天提出來的人壽保險單一
    直都在我家，批註欄本來就蓋有表格，有借款跟還款的日期
    、金額。借錢的時候，是業務員到我家把錢交給我，一切都
    是業務員經手，還錢的時候也是這樣，業務員會到我家收錢
    ，填寫還錢的日期跟款項」等情（見本院卷第57頁），應認
    國泰人壽保險公司就保單借還款之處理，係由業務員經手，
    並在保戶所持保單借款餘額表內填載保戶借還款之日期與金
    額。則被告在收到保戶吳清榮所清償之款項後，在上開保單
    之借款餘額表上，填載吳清榮實際還款情況，尚難認係變造
    該文書，被告為前開填載後交還吳清榮收執，自難以行使變
    造私文書罪相繩。
四、依前所述，公訴人所舉前揭事證，並不足認被告有此部分行
    使變造私文書之犯行，公訴人所舉事證既無從說服本院以形
    成被告有罪之心證，依上揭法條規定及說明，自應為被告無
    罪判決之諭知。
據上論斷，應依刑事訴訟法第299條第1項前段、第301條第1項，
刑法第216條、第210條、第336條第2項、第339條第1項、第51條
第5款、第74條第1項第1款，刑法施行法第1條之1，中華民國96
年罪犯減刑條例第2條第1項第3款、第7條，判決如主文。
本案經檢察官張立言到庭執行職務。
中    華    民    國    99    年    12    月    7     日
              刑事第四庭審判長法  官  林楨森
                              法  官  辜漢忠
                              法  官  鄧晴馨
上正本證明與原本無異。
如不服本判決，應於收受送達後10日內向本院提出上訴狀（應附
繕本）。其未敘述上訴理由，應於上訴期間屆滿後20日內補提理
由書狀於本院，上訴於臺灣高等法院。
                              書記官  林怡君
中    華    民    國    99    年    12    月    13    日
附表一：
┌──┬───┬───┬────────────────┬─────┬──────┐
│編號│時間  │保戶  │  侵  占  情  形                │侵占金額  │ 宣 告 刑   │
├──┼───┼───┼────────────────┼─────┼──────┤
│ 1  │95年4 │張素香│張素香於95年4月11日投保國泰人壽 │46萬4千元 │有期徒刑柒月│
│    │月11日│      │保險公司「創世紀變額萬能壽險（丙│          │，減為有期徒│
│    │      │      │型）（保單號碼0000000000號）」，│          │刑參月又拾伍│
│    │      │      │並於同日將保費50萬元交付宋佩娟，│          │日。        │
│    │      │      │惟宋佩娟僅繳納3萬6千元予國泰人壽│          │            │
│    │      │      │保險公司，將46萬4 千元侵佔入己。│          │            │
├──┼───┼───┼────────────────┼─────┼──────┤
│ 2  │95年11│吳清榮│吳清榮之妻李岱晏於95年11月2日交 │3萬2119元 │有期徒刑柒月│
│    │月2日 │      │付3萬2119元予宋佩娟，以娟繳納吳 │          │，減為有期徒│
│    │      │      │清榮於國泰人壽保險公司「萬代福  │          │刑參月又拾伍│
│    │      │      │211終身壽險（保單號碼0000000000 │          │日。        │
│    │      │      │號）」保單借款之本息，宋佩娟全數│          │            │
│    │      │      │將之侵佔入己。                  │          │            │
├──┼───┼───┼────────────────┼─────┼──────┤
│ 3  │96年5 │曾美珠│曾美珠於96年5月22日將60萬元交付 │60萬元    │有期徒刑柒月│
│    │月22日│      │宋佩娟，以繳納其投保國泰人壽保險│          │。          │
│    │      │      │公司之「創世紀變額萬能壽險（丁型│          │            │
│    │      │      │）（保單號碼0000000000號）」保費│          │            │
│    │      │      │，宋佩娟全數將之侵佔入已。      │          │            │
├──┼───┼───┼────────────────┼─────┼──────┤
│ 4  │96年10│王文彰│王文彰之妻洪美霞於96年10月18日交│15萬元    │有期徒刑柒月│
│    │月18日│      │付15 萬予宋佩娟，以繳納王文彰所 │          │。          │
│    │      │      │投保國泰人壽保險公司「創世紀變額│          │            │
│    │      │      │萬能壽險（丙型）（保單號碼725289│          │            │
│    │      │      │5757）」之保費，宋佩娟將之侵占入│          │            │
│    │      │      │己，於96年10月23日始將15萬元匯至│          │            │
│    │      │      │國泰人壽保險公司以繳交王文彰保費│          │            │
│    │      │      │。                              │          │            │
├──┼───┼───┼────────────────┼─────┼──────┤
│ 5  │96年10│劉素美│劉素美將存摺交予宋佩娟，委由宋佩│10萬元    │有期徒刑柒月│
│    │月23日│      │娟將帳戶內之10萬元匯至國泰人壽保│          │。          │
│    │      │      │險公司繳納「創世紀變額萬能壽險（│          │            │
│    │      │      │丁型）（保單號碼0000000000）」之│          │            │
│    │      │      │保費，宋佩娟將之全數侵占入己。  │          │            │
└──┴───┴───┴────────────────┴─────┴──────┘
附表二：
┌──┬──────┬───┬────────┬───────────┬─────┐
│編號│變造時間    │要保人│  變造文書      │  變  造  內  容      │宣  告  刑│
├──┼──────┼───┼────────┼───────────┼─────┤
│ 1  │95年5月下旬 │張素香│國泰人壽創世紀變│將已提領投資金額、淨投│有期徒刑肆│
│    │某日        │      │額萬能壽險丙型持│資金額、保單帳戶價值之│月，減為有│
│    │            │      │有基金明細      │內容予以變造。        │期徒刑貳月│
│    │            │      │                │                      │。        │
├──┼──────┼───┼────────┼───────────┼─────┤
│ 2  │96年8月下旬 │曾美珠│國泰人壽創世紀變│將淨投資金額、保單帳戶│有期徒刑肆│
│    │某日        │      │額萬能壽險丁型持│價值、單位淨值投資標的│月。      │
│    │            │      │有基金明細      │之內容予以變造。      │          │
├──┼──────┼───┼────────┼───────────┼─────┤
│ 3  │96年10月下旬│曾美珠│國泰人壽創世紀變│將淨投資金額、保單帳戶│有期徒刑肆│
│    │某日        │      │額萬能壽險丁型持│價值、單位淨投資標的之│月。      │
│    │            │      │有基金明細      │之內容予以變造。      │          │
└──┴──────┴───┴────────┴───────────┴─────┘
本案論罪科刑主要法條：
中華民國刑法第216條
（行使偽造變造或登載不實之文書罪）
行使第 210 條至第 215 條之文書者，依偽造、變造文書或登載
不實事項或使登載不實事項之規定處斷。
中華民國刑法第210條
（偽造變造私文書罪）
偽造、變造私文書，足以生損害於公眾或他人者，處 5 年以下
有期徒刑。
中華民國刑法第336條第2項
（公務公益侵占罪、業務侵占罪）
對於業務上所持有之物，犯前條第 1 項之罪者，處 6 月以上
5 年以下有期徒刑，得併科 3 千元以下罰金。
中華民國刑法第339條第1項
（普通詐欺罪）
意圖為自己或第三人不法之所有，以詐術使人將本人或第三人之
物交付者，處 5 年以下有期徒刑、拘役或科或併科 1 千元以下
罰金。

司法院資訊處製作；財團法人民間司法改革基金會備份。
